臺灣桃園地方法院民事簡易判決
                                    109年度壢簡字第794號
原      告  官宏勳  
訴訟代理人  官修艷  
被      告  官宏洋  
訴訟代理人  潘維成律師
複代理人    詹傑麟律師
上列當事人間請求返還房屋等事件，本院於民國110 年11月19日
言詞辯論終結，判決如下：
    主      文
一、被告應將如附圖一桃園市中壢地政事務所土地複丈成果圖編
    號56（2）、56之7（2）所示不動產騰空並遷讓返還予原告
    。
二、被告應給付原告新臺幣貳拾肆萬元，及自民國一○八年十二
    月二十一日起至清償日止，按年息百分之五計算之利息。
三、被告應自民國一○八年十二月二十一日起至騰空遷讓返還第
    一項不動產予原告之日止，按月給付原告新臺幣伍仟元，及
    自各該月次月一日起至清償日止，按年息百分之五計算之利
    息。
四、原告其餘之訴駁回。
五、訴訟費用新臺幣柒仟肆佰元由被告負擔。
六、本判決原告勝訴部分得假執行。但如被告以新臺幣參拾壹萬
    玖仟柒佰肆拾柒元為原告預供擔保，得免為假執行。
    理      由
壹、程序部分：
一、按民事訴訟法第255條第1項但書第1款、第2項規定：「訴狀
    送達後，原告不得將原訴變更或追加他訴。但被告同意者不
    在此限；被告於訴之變更或追加無異議，而為本案之言詞辯
    論者，視為同意變更或追加。」第256條規定：「不變更訴
    訟標的，而補充或更正事實上或法律上之陳述者，非為訴之
    變更或追加。」
二、經查，本件原告起訴時訴之聲明為：「（一）被告應將如起
    訴狀附圖所示黃色部分之不動產（實際面積待測量）騰空後
    返還予原告。（二）被告應給付原告新臺幣（下同）78萬元
    ，及自起訴狀繕本送達翌日起至清償日止，按週年利率百分
    之五計算之利息，另自起訴狀繕本送達翌日起至騰空返還第
    一項之不動產予原告之日止，按月於每月末日給付原告6,50
    0元，及自各該月次月一日起至清償日止，按年息百分之五
    計算之利息。（三）願供擔保請准宣告假執行。」嗣原告於
    審理中陸續追加、更正訴之聲明，其最後訴之聲明為：「先
    位聲明：（一）被告應將如附圖一桃園市中壢地政事務所土
    地複丈成果圖編號56（2）、56-7（2）所示之不動產騰空返
    還予原告。（二）被告應給付原告78萬元，及自起訴狀繕本
    送達翌日起至清償日止，按週年利率百分之五計算之利息，
    另自起訴狀繕本送達翌日起至騰空返還第一項之不動產予原
    告之日止，按月於每月末日給付原告6,500元，及自各該月
    次月一日起至清償日止，按年息百分之五計算之利息；備位
    聲明：（一）被告應將如附圖一桃園市中壢地政事務所土地
    複丈成果圖所示編號56（2）、56-7（2）所示之不動產騰空
    返還予全體共有人。（二）被告應給付原告21萬8,400元，
    及自起訴狀繕本送達翌日起至清償日止，按週年利率百分之
    五計算之利息，另自起訴狀繕本送達翌日起至騰空返還第一
    項之不動產予全體共有人之日止，按月於每月末日給付原告
    1,820元，及自各該月次月一日起至清償日止，按年息百分
    之五計算之利息」。」（見本院卷第93頁反面、94頁反面）
    原告先位聲明第1項僅係就返還範圍予以特定，為更正事實
    上陳述，非屬訴之變更；就備位聲明部分，被告於言詞辯論
    期日無異議而為本案言詞辯論，依上揭規定視為同意追加，
    自應准許。
貳、實體部分：
一、原告主張：
（一）桃園市○○區○○段○○○○段00地號土地（下稱系爭土地）及同
      段454建號建物（現場建物左右棟分別掛有門牌號碼桃園
      市○○區○○路000號、260之1號，惟實際上僅有一建號，且
      地政及稅務機關登記之門牌僅有260號，下稱系爭房屋，
      與前揭土地合稱為系爭房地）原為兩造之母親與訴外人劉
      官素芳共有（應有部分各為百分之83、百分之17），民國
      79年間兩造之母親過世，繼承人於同年8月1日就系爭房地
      成立遺產分割協議，內容略為「系爭土地應有部分百分之
      83，由原告取得百分之28、被告取得百分之33、訴外人官
      宏猷取得百分之11、訴外人官宏雄取得百分之11；系爭房
      屋應有部分百分之83，由原告取得百分之17、被告取得百
      分之32、訴外人官宏猷取得百分之17、訴外人官宏雄取得
      百分之17」，並依此辦理登記。嗣共有人為有效利用系爭
      房屋，就系爭房屋成立如附圖二所示之分管協議（下稱系
      爭分管協議）。
（二）依系爭分管協議，被告分管使用之區域為面對系爭房屋，
      中央樓梯之左側即現場門牌號碼中正路260號1樓及4樓，
      原告分管使用之區域為面對系爭房，中央樓梯之右側即現
      場門牌號碼中正路260號之1A棟1樓至5樓。然被告卻占用
      系爭房屋1樓中如附圖一編號56（2）、56-7（2）所示之
      區域（下稱系爭區域），依據系爭分管協議，系爭區域為
      原告分管使用之範圍，原告具有排他使用之權利，被告無
      權占有使用，詎其竟將系爭區域出租他人作為店面，原告
      自得依系爭分管協議請求被告遷讓返還系爭區域之占有。
      又被告出租系爭區域每月收取6,500元租金，該租金為被
      告占用系爭區域之不當得利，而被告自起訴前10年前已占
      用系爭區域，故原告請求被告給付自108年7月12日起回溯
      10年之不當得利共78萬元（計算式：6,500元X12月X10年=
      78萬元），並請求至返還系爭區域日止，按月給付原告6,
      500元。如本院認系爭區域屬未約定特定共有人得分管使
      用之區域，則備位請求被告將系爭區域返還予全體共有人
      ，並請求依原告應有部分計算得請求之不當得利，為此提
      起本件訴訟等語。並聲明：如上開變更之先位聲明及追加
      之備位聲明。
二、被告則以：系爭區域被告確實自73年開始使用，是被告母親
    隔間給被告；確實有將系爭區域租給訴外人陳忠誠使用，每
    月收取6,500元租金，但於原告起訴後對方已經搬離。系爭
    區域是屬於系爭分管協議的樓梯範圍，不是原告得單獨使用
    之範圍，是共有人得共同使用的範圍，但每層樓都有人占用
    一部份，被告願意將系爭區域返還給全體共有人，但不當得
    利部分，原告僅能請求5年內之不當得利，且只能按其應有
    部分請求，而計算方式應該以土地法來計算，不能用被告租
    給訴外人陳忠誠的租金計算，且被告曾為與原告和解，請配
    偶交付6萬元給原告之女兒即訴訟代理人官修艷，此部分應
    從原告請求之金額中扣除。並聲明：(一)原告之訴駁回。(
    二)如受不利判決，願供擔保，請准宣告免為假執行。
三、兩造不爭執事項：
（一）兩造與其他共有人共有系爭土地（原告應有部分百分之28
      、被告應有部分百分之33）及系爭建物（原告應有部分百
      分之17、被告應有部分百分之32）。
（二）兩造及其他共有人以系爭分管協議約定系爭房屋之管理、
      使用方式。
（三）被告現仍占有、使用系爭區域。
四、本件爭點：
（一）系爭區域，依系爭分管協議原告是否有權單獨使用、管理
      ？被告占有、使用系爭區域是否違反系爭分管協議？
（二）原告請求被告返還系爭區域是否有理由？
（三）原告請求相當於租金之不當得利有無理由？金額為若干？
五、本院之判斷：
（一）系爭區域，依系爭分管協議應由原告單獨使用、管理，原
      告請求被告返還系爭區域有理由：
    1.按共有物，除契約另有訂定外，由共有人共同管理之，98
      年1月23日修正前民法第820條第1項定有明文。又共有物
      分管契約係共有人就共有物管理方法所成立之協定，依民
      法第820條第1項規定，應由共有人全體共同協議訂定之（
      最高法院99年度台上字第1553號判決意旨、89年度台上字
      第585號判決意旨參照）。次按所有人對於無權占有或侵
      奪其所有物者，得請求返還之。對於妨害其所有權者，得
      請求除去之。占有人，其占有被侵奪者，得請求返還其占
      有物；占有被妨害者，得請求除去其妨害。民法第767條
      第1項前段、中段、第962條前段及中段分別定有明文。另
      民法第818條固規定各共有人按其應有部分，對於共有物
      之全部，有使用、收益之權。同法第821條但書規定，回
      復共有物之請求，僅得為共有人全體之利益為之。惟上開
      規定係指共有物尚未經共有人為分管之約定時，始有其適
      用。倘共有人就共有物已為分管之約定，各共有人僅能就
      各自分管部分為使用、收益，則各共有人就其得單獨使用
      收益之分管部分請求無權占有之第三人將分管部分交還其
      個人，而非交還共有人全體，自應為法之所許。
    2.經查，依兩造所提出之現場照片所示（見本院卷第21至29
      頁、第54至55頁、120至121頁），系爭房屋現場情形略以
      ：「系爭區域左側有另一約等寬之鐵捲門，與系爭區域之
      鐵捲門可獨立開關，自左側鐵捲門進入後有一鐵製大門，
      鐵製大門進入後約1公尺處有另一紅色大門，兩門間之空
      間與系爭區域有牆隔開，進入紅色大門後為一往上樓梯，
      自該樓梯往上後有一小平台，自該平台右轉180度後為再
      往上銜接至2樓之樓梯（即兩段式上樓樓梯），而1樓空間
      中在銜接2樓之樓梯下方有一空間（約與樓梯等寬），該
      空間後為廁所，而上開1樓空間與系爭區域有牆間隔。」
      ，核與附圖一所示系爭區域與樓梯間區域之情形相符，由
      上開現場照片可知，系爭區域與系爭房屋之出入大門有明
      顯區隔，且與進入大門後之1樓空間亦有明顯區隔，顯見
      系爭區域與樓梯空間屬於不同之區域，另參以被告於本院
      言詞辯論期日亦陳稱其自73年間就開始使用系爭區域（見
      本院卷第94頁），可知上述現場情形（即1樓樓梯空間與
      系爭區域有明顯區隔）於兩造繼承系爭房屋前即已存在，
      故兩造及其他系爭房屋之共有人，為系爭分管協議時，所
      憑系爭房屋之當時現況，應與前述照片及附圖一所示相符
      。次查，依系爭分管協議所示，系爭房屋1樓部分，被告
      分管使用之區域為樓梯之左側（中正路260號），原告使
      用分管之區域為樓梯右側（中正路260之1號A棟），樓梯
      因未標註特定共有人之姓名及蓋章，應為全體共有人得使
      用，而該分管協議雖未就系爭房屋各共有人實際得分管使
      用之坪數做明確約定，僅以線條及幾何方式呈現系爭房屋
      之分管使用情形，惟仍能看出系爭房屋之共有人間係以樓
      梯為界區分系爭房屋各樓層分管使用區域，而考量共有人
      之所以以樓梯為界區分左右分管使用區域，且未將樓梯劃
      分為特定共有人分管使用，其目的應係將樓梯空間保留給
      分管使用2樓以上樓層之共有人通行使用，以免發生糾紛
      ，復參以系爭房屋共有人間為系爭分管協議時，系爭區域
      即已存在，且與系爭房屋大門及樓梯區域有明顯間隔，業
      如前述，另審酌系爭房屋之共有人之所以為系爭分管協議
      ，目的在藉此使共有人間能有效利用系爭房屋，而系爭區
      域之面積為6平方公尺，又明顯與樓梯之使用、通行無關
      而可區隔，則依使用目的及約定系爭分管協議當時之現況
      ，系爭區域應非劃分為系爭管協議中之樓梯區域，而系爭
      區域既位於樓梯之右側，則依系爭分管協議，系爭區域自
      應為原告所得單獨管理使用之區域。
   3.從而，原告依系爭分管協議既取得系爭區域之分管使用權
      ，為排他之使用收益權，被告違反系爭分管協議，自行占
      用系爭區域使用收益，即屬侵害原告基於系爭分管協議取
      得之權利，原告以其占有被侵奪，依系爭分管協議請求被
      告返還系爭區域予原告，自屬有據，應予准許。
（二）原告請求被告給付相當於租金之不當得利，有無理由？
    1.按依不當得利之法則請求返還不當得利，以無法律上之原
      因而受利益，致他人受有損害為其要件，故其得請求返還
      之範圍，應以對方所受之利益為度，非以請求人所受損害
      若干為準，無權占有他人土地，可能獲得相當於租金之利
      益為社會通常之觀念（最高法院61年台上字第1695號判例
      要旨參照）。
    2.經查，被告無權占有系爭區域，係無法律上原因受有占有
      使用之利益，構成對原告權利之損害，該等利益依性質不
      能返還，依前開規定，原告自得請求被告給付相當於租金
      之不當得利。又本件原告固主張系爭房屋前於曾出租予陳
      忠誠，租金為一個月6,500元，惟查，依卷內系爭區域之
      租賃契約(見本院108年度壢司調字第409號卷第51至54頁
      ，下稱調解卷)，系爭區域之租金為每月5,000元，而審酌
      系爭房屋雖位於巷弄中，惟鄰近中正路，交通及生活機能
      尚屬便利，堪認系爭區域出租行情應為每月5,000元，得
      據為被告占用系爭區域相當於租金之損害金之標準。是原
      告請求被告自起訴狀繕本送達翌日起即108年12月21日（
      見調解卷第20頁）起至返還系爭區域之日止，按月給付相
      當於租金之不當得利為5,000元，及自各該月次月一日起
      至清償日止，按年息百分之五計算之利息，為有理由，應
      予准許，逾此範圍之請求，為無理由，應予駁回。
    3.末按無法律上之原因而獲得相當於租金之利益，致他人受
      損害時，如該他人返還利益請求權已逾租金短期消滅時效
      之期間，對於相當於已罹消滅時效之租金之利益，不得依
      不當得利之法則，請求返還（最高法院第5次民庭庭推總
      會議決定參照）。被原告固請求自108年7月12日起回溯10
      年之租金，惟被告抗辯原告請求不當得利逾5年部分已罹
      於時效，被告得拒絕給付等語。經查，本件原告係於108
      年11月15日訴請被告返還不當得利，有起訴狀上本院收文
      戳章可佐（見調解卷第3頁），原告又未提出任何證據證
      明其在本件起訴前已向被告為請求，或經被告承認債務，
      是原告自僅得請求起訴前5年內之相當於租金不當得利。
      而依上開說明計算，原告得向被告請求起訴前5年之不當
      得利總金額為30萬元【計算式：5,000元X12月X5年=30萬
      元，元以下四捨五入】。又原告自陳已經由其訴訟代理人
      取得被告交付之6萬元，自應就原告得請求之金額中扣除
      ，而原告得請求之金額與被告已交付之金額扣抵後，原告
      僅得再向被告請求24萬元【計算式：30萬元-6萬元+24萬
      元】，於此範圍內之請求，應予准許，逾此範圍之請求，
      則為無理由，應予駁回。
六、末按給付無確定期限者，債務人於債權人得請求給付時，經
    其催告而未為給付，自受催告時起，負遲延責任。其經債權
    人起訴而送達訴狀，或依督促程序送達支付命令，或為其他
    相類之行為者，與催告有同一之效力，民法第229條第2項定
    有明文。查原告主張被告應自起訴狀繕本送達翌日起支付相
    當於租金損害賠償之遲延利息，核與前開規定相符。而本件
    起訴狀繕本業於108年12月10日寄存送達被告，有送達證書
    在卷可查（見調解卷第20頁），是原告請求被告給付自前開
    送達翌日即108年12月21日起至清償日止，按週年利率5％計
    算之利息，核屬有據，應予准許。
七、綜上所述，原告依系爭分管協議請求被告騰空遷讓返還系爭
    區域，及依民法第179條規定，請求被告給付24萬元及自起
    訴狀繕本送達之翌日即108年12月21日起至清償日止，按年
    息百分之五計算之利息，暨自108年12月21日起至返還系爭
    區域之日止，按月給付原告5,000元，及自各該月次月一日
    起至清償日止，按年息百分之五計算之利息，為有理由，應
    予准許。逾此範圍之請求，為無理由，應予駁回。
八、本件原告勝訴部分係適用簡易程序所為被告敗訴之判決，爰
    依民事訴訟法第389 條第1 項第3 款之規定，依職權宣告假
    執行，並依聲請宣告被告供擔保免為假執行之金額。
九、本件為判決之基礎已臻明確，兩造其餘主張、陳述並所提證
    據均與本件之結論無礙，爰不再一一論述，附此敘明。
十、訴訟費用負擔之依據：民事訴訟法第79條。並依職權確定訴
    訟費用額為7,400元（含裁判費1,000元、測量費6,400元，
    見本院卷第2、56頁）。至原告係於請求相當於租金之不當
    得利部分敗訴，其為遷讓房屋之附帶請求，依民事訴訟法第
    77條之2第2項規定，不併算其訴訟標的價額，併此敘明。
中　　華　　民　　國　 110　　年　　12　　月　　10　　日
                  中壢簡易庭      法  官  張博鈞

上判決正本係照原本作成。
如不服本判決，應於判決送達後20日內向本庭（臺灣桃園地方法
院中壢簡易庭）提出上訴狀。（須附繕本）。
如委任律師提起上訴者，應一併繳納上訴審裁判費。
中　　華　　民　　國　　110 　年　　12　　月　　10　　日
                                  書記官  張季容
附圖一：桃園市中壢地政事務所土地複丈成果圖。
附圖二：系爭房屋分管協議書。